【裁判字號】    99,鑑,11660
【裁判日期】    990319
【裁判案由】    違法
【裁判全文】
公務員懲戒委員會議決書          99  年度鑑字第 11660  號
被付懲戒人  吳豐凱
上列被付懲戒人因違法案件經法務部送請審議本會議決如下
    主  文
吳豐凱不受懲戒。
    事  實
法務部移送意旨：
一、本案係被付懲戒人臺灣桃園監獄管理員吳豐凱，以可讓收容
    人李湖丕交保為由，透過葉瑞鵬（與吳豐凱為姨丈、甥婿之
    關係，80  年 4  月 25 日曾任該監臨時管理員，81  年 5
    月 1  日離職。）聯絡李湖丕高中同學楊永橋，由葉瑞鵬向
    楊永橋拿取新臺幣（以下同）100 萬元作為疏通交保費用。
二、本案經臺灣桃園監獄政風室訪談管理員吳豐凱、李湖丕（桃
    園看守所前收容人，因辦理中壢市監視器等採購案，涉嫌違
    反貪污治罪條例規定，經法院裁定羈押禁見，於 95 年 8
    月 23 日入所羈押，96  年 1  月 12 日解除禁見及通信，
    96  年 3  月 15 日以 150  萬元交保。）、楊永橋（李湖
    丕高中同學，與葉瑞鵬、李湖丕等人受雇於正揚工程顧問有
    限公司，負責土地開發業務。）及李湖丕妻田玉琴，複聽李
    湖丕與律師及親友之接見錄音 37 件，並請臺灣桃園地方法
    院檢察署政風室協助取得李湖丕之起訴書，發現李湖丕親友
    於 95 年 12 月 19 日籌款繳交李湖丕不法所得 110  萬元
    ，渠等原預期該繳交不法所得行為配合檢察官偵辦作為，應
    能讓李湖丕交保獲釋，惟檢察官於 95 年 12 月 20 日起訴
    後，李湖丕續由承審法官接押，致引起李湖丕不滿，向律師
    表示欲提出申訴及向檢察官抗議等情，經訪談相關當事人雖
    未發現有李湖丕或其親屬遭疏通交保為由，詐取 100  萬元
    之具體事證，惟該監政風室綜整查證過程中發現該案重要關
    係人葉瑞鵬曾服務於該監，對相關業務執行狀況確有一定之
    熟悉，未能排除其有以 100  萬元疏通李湖丕交保之情事，
    惟遭詐騙之人似非李湖丕或其親屬，而係李湖丕友人楊永橋
    。
三、楊永橋為加速處理渠等負責之平鎮市山仔嵿自辦市地重劃區
    內地主委託書簽辦事宜，欲透過葉瑞鵬以 100  萬元疏通交
    保李湖丕，並約定於 95 年 11 月 20 日交款，後於 95 年
    12  月 19 日繳交李湖丕不法所得 110  萬元後，李湖丕仍
    續押未獲釋，始查覺受騙並要求葉瑞鵬返還 100  萬元，然
    葉瑞鵬無力還款，致 100  萬元疏通交保情事外傳，而葉瑞
    鵬在惟恐案情曝光下，乃於 95 年 12 月 27 日協商並立據
    以價值高於 100  萬元（或 200  萬元）之百坪土地權利抵
    償，雙方並杜撰葉瑞鵬以土地交易變現幫李湖丕籌款之情事
    代替 100  萬元疏通交保情事。
四、被付懲戒人吳豐凱雖表示係透過親戚葉瑞鵬方認識李湖丕等
    人及提供協助，惟該監政風室發現被付懲戒人對本案、李湖
    丕參與之土地開發案及李湖丕等人於該開發案之分工角色均
    知之甚詳，且依被付懲戒人供述，其於楊永橋等人購地交款
    時亦獲邀約到場，並於 96 年 2  月 25 日為應付該監政風
    室調查時，聯繫楊永橋取得正揚公司對李湖丕等人之承諾書
    及土地讓渡書，其涉嫌與甥婿葉瑞鵬向民眾楊永橋以可疏通
    交保臺灣桃園看守所前羈押人犯李湖丕為由，詐取 100  萬
    元乙案，經該監政風室調查後，於本（96）年 4  月 16 日
    函報本部核處。臺灣桃園地方法院檢察署檢察官於同年月
    26  日指揮調查人員搜索被付懲戒人住處及該監之工作場所
    ，並請政風室提供所有調查卷證，另約談相關人員；嗣經檢
    察官偵訊後裁定被付懲戒人吳豐凱以 3  萬元交保。同年 7
    月 6  日案經檢察官偵結，以違反貪污治罪條例提起公訴。
五、被付懲戒人涉嫌利用職務詐取財物，因違法事證明確，臺灣
    桃園監獄 96 年 8  月 27 日函報本部擬移送貴會審議，經
    本部考績委員會第 200  次會議決議：「因被付懲戒人違失
    情節重大，請該監依公務人員考績法之規定重行檢討後報部
    核處。」該監依示重行檢討後於 96 年 11 月 8  日函報本
    部，復經本部考績委員會第 202  次、第 203  次會議審議
    後決議：「被付懲戒人因所涉違失情節重大，依公務員懲戒
    法第 2  條、第 4  條、第 19 條之規定移送公務員懲戒委
    員會審議，並依職權先行停止其職務。」據上，爰擬依公務
    員懲戒法第 2  條、第 19 條之規定檢具移送書及有關卷證
    移請貴會審議，並依公務員懲戒法第 4  條之規定，依職權
    先行停止被付懲戒人職務。
六、證據（均影本在卷）：
（一）臺灣桃園監獄 96 年 8  月 27 日桃監人字第
      0960800205  號函及 96 年 11 月 8  日桃監人字第
      0960800245  號獎懲建議函。
（二）臺灣桃園監獄政風室 96 年 4  月 16 日桃監政決字第
      0961100038  號函。
（三）臺灣桃園監獄 97 年度考績暨甄審委員會第 2  次、第 5
      次會議紀錄。
（四）本部 96 年 10 月 12 日法人字第 0961304075 號函。
（五）本部考績委員會第 200  次、第 202  次、第 203  次會
      議紀錄節錄。
（六）臺灣桃園地方法院檢察署檢察官 96 年度偵字第 10795
      號、第 15071  號起訴書 1  份。
（七）被付懲戒人吳豐凱 96 年 11 月 27 日答辯書。
被付懲戒人申辯意旨：
一、申辯人閱覽鈞會申辯人通知書內容後，發現桃園調查站約談
    筆錄、桃園地檢署起訴書、桃園監獄政風室及法務部調查議
    決內容與申辯人之事實答辯及本案相關當事人的事實陳述多
    所不符，有誤導情形，上述單位調查經過對申辯人有利事實
    部分均未予採信，且多所扭曲，造成申辯人違法之嫌而送鈞
    會審議，申辯人尊重上述單位的專業及調查辦案技巧，但不
    能無限上綱將不相關之事全加諸予申辯人身上，事實與違法
    完全不符，而需受停職處分這對申辯人是不公平的，申辯人
    依法提出申辯，懇請各位委員明察。
二、法務部懲戒移送書第 1  條內容不實，申辯人從未與李湖丕
    家屬連絡或接觸，更未說過可讓李湖丕交保情事，更無所謂
    透過葉瑞鵬向李湖丕高中同學楊永橋拿取 100  萬元作為疏
    通交保費用，此項指控不實（96  年 4  月 16 日桃監政決
    字第 0961100038 號函法務部政風室文中，李湖丕及妻、楊
    永橋均有敘明表示未透過關係或找人疏通交保乙事）。
三、法務部懲戒移送書第 2  條內容不實，上述單位調查將 100
    萬元、110 萬元及 150  萬元等三款項，將其混淆糾結造成
    複雜化，100 萬元為楊永堆（楊永橋代理）與葉瑞鵬讓渡土
    地 100  坪交易的前金，發生的時間是 95 年 11 月 29 日
    ，實際交易金額為 200  萬元，分兩次給葉瑞鵬，而非上述
    單位指稱疏通李湖丕交保之款項，此項契約成立、交易完成
    及更換契約原因均已於答辯書中明述，110 萬元為繳交李湖
    丕不法所得之款項，發生時間為 95 年 12 月 19 日，這筆
    款項是葉瑞鵬向廖德星借（如附件四）來繳交不法所得，後
    由楊永橋還錢給廖德星，另 150  萬元是李湖丕交保之用，
    發生時間為 96 年 3  月 15 日，此筆款項是由李湖丕之妻
    田玉琴支付，此三筆款項用途各異，上述單位訪談相關當事
    人均明確交待款項來源用途，未有移送書中所指控遭詐騙之
    人非李湖丕或其親屬，而是李湖丕友人楊永橋情事。
四、法務部移送書第 3  條內容指控不實，時間不符，95  年
    11  月 20 日楊永橋沒有交付任何款項給葉瑞鵬，95  年
    11  月 27 日楊永橋代理楊永堆與葉瑞鵬簽立土地讓渡切結
    書（如附件一），讓渡土地 100  坪價金 200  萬元，楊永
    橋將此切結書傳真回金門，楊永堆確認後 95 年 11 月 29
    日由其太太翁月英轉帳 230  萬元至楊永橋帳戶內（起訴書
    證據清單 11 項有載明），同日楊永橋領出 100  萬元交予
    葉瑞鵬土地讓渡前金 100  萬元，隔數日又交予餘款 100
    萬元，此時交易完成銀貨兩訖，這是明確的土地交易事實，
    與 95 年 12 月 19 日繳交不法所得 110  萬元，兩筆款項
    用途各異，移送書內容中稱：葉瑞鵬無力還款 100  萬元非
    事實，前項已敘明該筆款項為土地交易金額，為葉瑞鵬所有
    ，繳交 110  萬元不法所得，是葉瑞鵬向廖德星借來先繳，
    後由楊永橋代墊還廖德星。95  年 12 月 27 日所簽立之切
    結書非上述單位指控情事，95  年 11 月 27 日所簽立之土
    地讓渡切結書中（如附件一）沒有見證人簽名，95  年 12
    月 27 日，應楊永橋要求找該公司員工羅守輝任見證人後，
    才再開立有見證人之土地承諾書（如附件三），非移送書中
    指控事後杜撰之情事。
五、法務部移送書第 4  條指控內容有誤，申辯人生活嚴謹交往
    單純，朋友很少，法務人員要享受孤獨是申辯人的座右銘，
    申辯人瞭解該公司運作情事，係聽聞申辯人有詐騙 100  萬
    元疏通交保情事後，因非事實，申辯人有接觸部分是土地讓
    渡見證的部分，為釐清真相澄清事實，除從葉瑞鵬之處瞭解
    並訪談該公司楊永橋、羅守輝而得知該公司的作業情形及內
    容，實際是未參與該公司運作，申辯人與楊永橋電話聯繫，
    取土地讓渡承諾書是為佐證申辯人向桃園監獄政風室所陳述
    之內容，因此期間適逢 96 年春假楊永橋返回金門探親多日
    未返，申辯人欲速取得而打電話聯繫索取資料。購地交款受
    邀約到場乙事，楊永橋與葉瑞鵬讓渡土地交易，交付土地讓
    渡前金 100  萬時，葉瑞鵬原欲找羅守輝見證，因羅守輝出
    國（有出入境紀錄）、該公司員工李湖丕收押，葉瑞鵬找不
    到人才找上申辯人，葉瑞鵬有出示與楊永橋 95 年 11 月
    27  日簽立之土地讓渡切結書（如附件一）給申辯人看，申
    辯人認該切結書載明出售土地金額已付清，該契約是成立的
    （但實際金額 200  萬未付），故答應 95 年 11 月 29 日
    陪同去作見證收取土地讓渡前金 100  萬元，非上述單位指
    控詐取 100  萬元疏通交保情事。96  年 4  月 26 日桃園
    地檢署指揮調查站至申辯人住處及辦公上班處所搜索，未查
    獲任何不法證物，96  年 1~4  月桃園地檢署監聽申辯人電
    話，未查獲不法證物，桃園監獄複聽禁見收容人李湖丕律師
    接見資料 37 件及通信會客和相關值勤人員，均未顯示申辯
    人有與李湖丕接觸或涉不法情事。
六、申辯人為桃園監獄管理員，葉瑞鵬叫申辯人姨丈，為親戚關
    係，李湖丕為收押禁見被告，收容於申辯人上班地點，實際
    因工作勤務崗位不同沒有接觸，楊永橋與李湖丕係金門高中
    同學又是鄉親，上述單位調查時硬要將申辯人以公務員身分
    與他們連結，而羅織罪名，本案係一單純之正揚工程顧問公
    司員工葉瑞鵬與楊永橋之弟楊永堆土地讓渡 100  坪價金
    200 萬之買賣交易事實，申辯人受親友葉瑞鵬請託於 95 年
    11  月 29 日收取土地讓渡前金 100  萬元時，陪同任見證
    人之事實，非上述單位指控之情事（申辯人於答辯書中已詳
    細敘明）。
七、經申辯人事後訪談調查瞭解，本案衍生傳言不法情事，係葉
    瑞鵬讓渡土地價金 200  萬元，95  年 11 月 29 日收取前
    金 100  萬元時有口頭答應另 100  萬元尾款準備李湖丕交
    保時使用，95  年 12 月 19 日律師通知楊永橋稱李湖丕要
    開庭，需準備交保金（但實際是應該繳交不法所得 110  萬
    元），楊永橋向葉瑞鵬索取先前答應 100  萬元交保金時，
    葉瑞鵬稱已用掉，但他會去找錢來而向廖德星借 110  萬元
    ，由葉瑞鵬、楊永橋及李湖丕之妻田玉琴、羅守輝、張代書
    等 5  人背書，把不法所得 110  萬元繳清（事後此筆款項
    為楊永橋先代墊還廖德星），但李湖丕開庭後沒有交保還押
    看守所，因此引起楊永橋不滿說葉瑞鵬騙他，交保的錢用掉
    沒拿出來，繳交不法所得的錢，又去向別人借，由大家背書
    ，法官答應繳清不法所得後又沒裁定李湖丕交保，繼續收押
    ，法官也騙他，大家都騙他錢，因怨懟不滿而到處亂說，因
    此才有這不實傳言出現。
八、綜上所陳，互核以觀，即可判知申辯人並無利用職務詐取財
    務之實，法務部考績委員會未為詳究上情，即遽爾以申辯人
    因所涉違失情節重大為由，依公務員懲戒法第 4  條之規定
    決議，先行停止申辯人職務，認事用法，顯有違誤，為此依
    法提出申辯，懇請鈞會明查，賜予適妥之議決，至為感禱。
    並舉證人葉瑞鵬、楊永橋、羅守輝、李湖丕、田玉琴及提出
    切結書、承諾書（2 份）及借據等影本為證。
    理  由
一、按被付懲戒人有公務員懲戒法第 2  條各款情事之一者，應
    為懲戒處分之議決。其證據不足或無第 2  條各款情事者，
    應為不受懲戒之議決，同法第 24 條定有明文。
二、本件法務部移送意旨略以：被付懲戒人吳豐凱係臺灣桃園監
    獄管理員，竟於 95 年 11 月間，與其甥婿葉瑞鵬（被付懲
    戒人為葉瑞鵬之姨丈）勾串，以可疏通讓羈押於臺灣桃園看
    守所之貪污案刑事被告李湖丕交保為由，向李湖丕之友人楊
    永橋詐取新臺幣（下同）100 萬元；楊永橋於同年月 20 日
    交付 100  萬元予葉瑞鵬後，發現李湖丕於同年 12 月 19
    日繳交貪污不法所得 110  萬元後，仍續羈押於看守所而未
    獲交保，始知受騙。被付懲戒人與葉瑞鵬串通利用職務詐取
    財物之犯罪行為，業據臺灣桃園地方法院檢察署檢察官以
    96  年度偵字第 10795  號、第 15071  號起訴書提起公訴
    。因認被付懲戒人有公務員懲戒法第 2  條之違法情事，應
    依法予以懲戒等情。惟查被付懲戒人申辯意旨堅決否認有上
    揭違法事實，辯稱：伊並無與葉瑞鵬，以可疏通使李湖丕交
    保為由，向楊永橋詐騙 100  萬元，葉瑞鵬因讓渡所有 100
    坪之土地權利予楊永堆（由楊永橋代理楊永堆簽立讓渡契約
    書類），價款為 200  萬元，95  年 11 月 29 日，葉瑞鵬
    向楊永橋拿取之 100  萬元，即係該土地價款之一部分，同
    年月 20 日楊永橋並無交付任何款項予葉瑞鵬等語。又查臺
    灣桃園地方法院檢察署檢察官以上揭起訴書起訴被付懲戒人
    與葉瑞鵬勾串，於 95 年 11 月 20 日利用職務向楊永橋詐
    取錢款 100  萬元，涉犯貪污治罪條例第 5  條第 1  項第
    2 款之罪部分，業經臺灣高等法院 97 年度上訴字第 5133
    號刑事判決，維持第一審法院諭知被付懲戒人及葉瑞鵬均無
    罪之判決（臺灣桃園地方法院 96 年度訴字第 1727 號），
    駁回檢察官之上訴確定在案。有該判決正本及臺灣高等法院
    98  年 12 月 24 日院通刑民 97 上訴 5133 字第
    0980021275  號函（敘明判決確定日期）在卷可稽。該確定
    刑事判決論定被付懲戒人及葉瑞鵬均無罪，主要係以：訊據
    被付懲戒人、葉瑞鵬二人均否認有該被訴犯罪事實；又綜合
    被付懲戒人、葉瑞鵬及證人楊永橋、羅守輝、李湖丕、田玉
    琴等人於偵審中之陳述、證述及參酌卷內委託書、切結書及
    通訊監察譯文等證據，足以認定有關李湖丕得否具保停止羈
    押，並非被付懲戒人職務所掌權限，亦非其職務上機會可能
    介入、處理；又葉瑞鵬係經楊永橋聯繫，而與楊永堆（即楊
    永橋胞弟）達成以 200  萬元價格，買賣葉瑞鵬所持正揚公
    司山子頂開發案 100  坪土地報酬分配權利，葉瑞鵬並於
    95  年 11 月 29 日、同年 12 月 6  日分次受領 100  萬
    元價金（第一次即 95 年 11 月 29 日係由楊永橋以現款交
    付葉瑞鵬），此具有相當對價關係，縱買賣過程中，葉瑞鵬
    曾向楊永橋誆稱該土地價款中之 100  萬元係為充作疏通桃
    園縣調查站人員以讓李湖丕交保之用等語，然楊永橋、楊永
    堆亦未因此受有損害，葉瑞鵬所為，並不構成詐欺取財罪。
    被付懲戒人亦無利用職務上機會詐取財物，或與葉瑞鵬共同
    詐欺取財之行為。因查無證據足認被付懲戒人及葉瑞鵬有被
    訴利用職務機會詐取財物之犯罪，自應均為無罪之諭知等情
    ，為其論據。又參酌葉瑞鵬於 96 年 5  月 28 日於檢察官
    偵查中陳稱：伊向楊永橋誆稱，可以買通調查局人員，以使
    李湖丕交保等語，是伊與楊永橋閒聊時提到的，是伊自己的
    主意，伊未曾告知吳豐凱等語，以及被付懲戒人於同日偵查
    中供稱：伊確實不知道葉瑞鵬有向楊永橋說可以買通調查人
    員等語（見臺灣桃園地方法院檢察署 98 年度偵字第 10795
    號偵查卷內筆錄），足認被付懲戒人前揭申辯尚堪採信。此
    外，另查無證據足認被付懲戒人有何違失情事，依首揭說明
    ，自應為不受懲戒之議決。
據上論結，被付懲戒人吳豐凱無公務員懲戒法第 2  條各款情事
，應不受懲戒，爰依同法第 24 條後段議決如主文。
中    華    民    國    99    年    3     月    19    日
                    公務員懲戒委員會
                          主席委員長  張  信  雄
                              委  員  朱  瓊  華
                              委  員  洪  政  雄
                              委  員  林  開  任
                              委  員  許  國  宏
                              委  員  吳      敦
                              委  員  張  連  財
                              委  員  林  堭  儀
以上正本證明與原本無異。
中    華    民    國    99    年    3     月    22    日
                              書記官  朱  家  惠
1


司法院資訊處製作；財團法人民間司法改革基金會備份。
